臺灣臺東地方法院民事判決
110年度保險字第1號
原      告  鴻漢資產管理顧問有限公司

法定代理人  趙守文
訴訟代理人  林立桓
被      告  富邦人壽保險股份有限公司

法定代理人  陳俊伴
訴訟代理人  李昌明律師
被      告  陳淑枝
上列當事人間請求確認保單價值準備金存在事件，本院於民國11
0年08月20日言詞辯論終結，判決如下：
    主  文
一、確認被告陳淑枝對被告富邦人壽保險股份有限公司所投保下
    開保險單，試算至民國110年03月19日時，其各該保險單價
    值準備金分別①「安泰分紅終身壽險（保單號碼：Z00000000
    0-00）」為新臺幣5,326元、②「安泰保本終身壽險（保單號
    碼：Z000000000-00）」為新臺幣17萬7,668元、③「安泰保
    本終身壽險（保單號碼：Z000000000-00）」為新臺幣11萬6
    ,844元、④「安泰人壽靈活理財變額保險乙型（保單號碼：Z
    000000000-00）」為新臺幣13萬2,932元。
二、訴訟費用由被告負擔。　
    事實及理由
壹、程序方面：
    原告之法定代理人在訴訟繫屬中已變更為趙守文，已於言詞
    辯論期日聲明承受訴訟，併附委任狀，經核均無不合，核先
    敘明。
貳、原告主張：
一、原告為被告陳淑枝之債權人，前向臺灣臺北地方法院民事執
　　行處對：以被告陳淑枝為要保人，向原美商美國安泰人壽保
    險股份有限公司｛下稱安泰人壽公司，嗣安泰人壽與被告富
    邦人壽保險股份有限公司合併後，被告富邦壽險公司為存續
    公司）}投保之：①「安泰分紅終身壽險（保單號碼：Z00000
    0000-00）」、②「安泰保本終身壽險（保單號碼：Z0000000
    00-00）」、③「安泰保本終身壽險（保單號碼：Z000000000
    -00）」、④「安泰人壽靈活理財變額保險乙型（保單號碼：
    Z000000000-00 ）」人壽保險契約（以下合稱系爭保約）之
    系爭保單價值準備金聲請強制執行，惟經被告富邦壽險公司
    聲明異議。故原告與被告陳淑枝間，基於保險契約所生之保
    單價值準備金（含日後終止契約所得領取之解約金）之存否
    不明確，而有提起本件確認之訴之利益。
二、系爭保單價值準備金，由要保人（即被告陳淑枝）所享有之
    實質上權利，為要保人之責任財產，並得為強制執行之標的
    。且人壽保險之終止權並非要保人一身專屬之權利，而得由
    第三人（即破產管理人或債權人，於本案中即係指原告）終
    止、或代位終止，而使債權人受償等語，併聲明求為判決：
    如主文第1項所示｛見本院卷（下同）第203頁至第204頁：筆
    錄｝。
參-1、被告富邦人壽公司則以：
一、系爭保單價值準備金係被告富邦壽險公司，係對保戶履行保
　　險契約責任所提存之準備金，屬於保險公司之資金，自形式
　 外觀審查，並非被告陳淑枝之責任財產。
二、保單價值準備金僅係反映保單抽象價值之評估基礎，須待保
    險契約終止事由發生後，方得具體化為一定數額之金錢給付
    權利（即解約金），故系爭保險契約終止前，並無解約金債
    權可資請求。況依保險法相關規定，在給付條件成就前，保
    單價值準備金屬於保險業之資金。須在要保人行使終止保險
    契約之權利後，其給付條件始為成就。而系爭保險契約既未
    經解除或終止，自無保單價值準備金之發生。
三、本件原告所提確認之訴並無確認利益，且原告請求：確認被
    告陳淑枝對被告富邦壽險公司有系爭保單價值準備金債權存
    在，為無理由。併聲明求為判決：駁回原告之訴（第204頁
    ：筆錄）。
參-2、被告陳淑枝則以：
   請法院逕為判斷（第204頁：筆錄）。
肆、下列重要事實，經兩造在言詞辯論期日，經辯論後併確認後
    不爭執（第205頁至第208頁：筆錄。而本院依判決格式修正
    或增刪文句，或依時間順序整理內容），自應堪信為真實，
    本院爰逕採為辯論及判決之基礎。
一、原告對被告陳淑枝取得債權之經過：
  ㈠依卷附第15頁至第25頁：本院於90年間所核發東院生民執誠
　  1260字第58068 號債權憑證（下稱系爭債證）內載之原執行
　  名義（即本院88年促字第620 號支付命令及確定證明書）記
　  載：訴外人陳清揚、被告陳淑枝應連帶給付臺東中小企業銀
　  行股份有限公司（下稱臺東中小企銀）①500 萬元、②500
　  萬元，及相關之利息、違約金（下稱系爭債權）。
　㈡①臺東中小企銀於93年02月26日將對被告之系爭債權讓與新
　  豐資產管理股份有限公司（第15頁：讓渡書影本）；②前揭
　  公司於96年09月06日將系爭債權讓與亞太金聯資產管理股份
　  有限公司（第16頁：債權讓與證明書影本）；③前揭公司於
　  97年01月02日將系爭債權讓與杜拜資產管理股份有限公司
　  （第17頁：債權讓與證明書影本）；④前揭公司於105年04
　  月01日將系爭債權讓與「原告」（第18頁：債權讓與證明書
　  影本）。⑤原告於108年11月間以存信信函寄予被告，通知
　  該債權讓與及清償貸款事宜（第19頁至第22頁：該存證信函
　  影本）。
二、原告前對被告陳淑枝系爭保單價值準備金，聲請強制執行之
　　經過：
  ㈠原告前持本院89年度執字第1260號系争債權憑證，向臺灣臺
    北地方法院民事執行處聲請執行系爭保單價值準備金，並經
    該院以106司執丑字第33561號扣押命令，禁止被告陳淑枝在
    上開債權範圍內，收取對被告富邦人壽公司依保險契約已得
    請領之保額本金債權或為其他處分，被告富邦人壽公司亦不
    得對被告陳淑枝清償。
  ①被告富邦人壽公司在收受上開扣押命令後，以目前「無任何
    金額可供扣押」為由，具狀聲明異議。原告遂對被告富邦人
    壽起訴，聲明請求：確認被告陳淑枝對被告富邦人壽公司有
    解約金債權66萬1,415元存在。
  ②經臺灣臺北地方法院民事簡易庭以106年北保險簡字第77號民
    事判決：駁回原告之訴後，原告不服提起上訴，經臺灣臺北
    地方法院以106 保險簡上字第16號民事判決：駁回上訴（第
    152頁至第158頁：判決查詢資料內載）。
  ㈡原告嗣再持系爭債證向臺北地方法院民事執行處聲請執行系
    爭保單價值準備金，並經該院以109司執宙字第1613號扣押
    命令，禁止被告陳淑枝就系爭保單已得請領之保險給付、已
    得領取之解約金及現存之保單價值準備金債權或為其他處分
    ，被告富邦人壽公司亦不得對被告陳淑枝清償。①被告富邦
    人壽公司在收受上開扣押命令後，以目前「無任何金額可供
    扣押」為由，具狀聲明異議（第26頁至第30頁：該扣押命令
    、聲明異議狀影本）。
三、原告前對被告陳淑枝聲請破產之經過：
    原告前以：被告陳淑枝對被告富邦人壽公司有系爭保單價值
    準備金，屬於被告陳淑枝責任財產，應足已具備支付成立破
    產財團為由，對被告陳淑枝向本院聲請破產。先後經：
  ①本院106年度破字第03號民事裁定駁回聲請後，經原告提起
　  抗告後，經臺灣高等法院花蓮分院（下稱花蓮高分院）以10
    6年度破抗01號民事裁定駁回抗告確定；
  ②本院108年度破字第01號破產事件駁回聲請後，原告提起抗告
    後，經花蓮高分院以108年度破抗01號民事裁定駁回抗告確
    定（第184頁至第196頁：裁判查詢資料）。
  ③而訴外人陳雯慧在受讓原告對被告陳淑枝部分債權後，再以
    前揭相同之理由，向本院聲請裁定被告陳淑枝破產，經本院
    109年破字第01號民事裁定駁回聲請後，提起抗告後，經花
    蓮高分院以109年破抗字第02號以「以相對人（係指被告陳
    淑枝）為要保人之系爭保單，於破產程序中，係為破產債權
    人之利益而存在，得由破產管理人任意終止，並向保險人（
    係指被告富邦人壽公司）請求解約金，作為破產財團之一部
    分，法院判斷相對人是否有足以構成破產財團之財產時，自
    應計入系爭保單終止後所得領取之解約金價額甚明。」為由
    ，而廢棄原裁定（第163頁至第169頁：裁判書查詢資料）。
四、以被告陳淑枝為要保人，前向原美商美國安泰人壽保險股份
　　有限公司｛下稱安泰人壽公司，嗣安泰人壽與被告富邦人壽
    保險股份有限公司合併後，被告為存續公司）}投保之系爭
    保險契約，其試算至110 年3 月19日時（即原告起訴之日）
    ，其各該保險單價值準備金（即系爭保單價值準備金）分別
    為①「安泰分紅終身壽險（保單號碼：Z000000000-00）」為
    新臺幣5,326元、②「安泰保本終身壽險（保單號碼：Z00000
    0000-00）」為新臺幣17萬7,668元、③「安泰保本終身壽險
    （保單號碼：Z000000000-00）」為新臺幣11萬6,844元、④
    「安泰人壽靈活理財變額保險乙型（保單號碼：Z000000000
    -00 ）」為新臺幣13萬2,932 元。合計為43萬2,770 元。
五、本件適用之相關法條：
  ㈠保險法：
  ①第116條第7項「保險契約終止時，保險費已付足二年以上，
　  如有保單價值準備金者，保險人應返還其保單價值準備
　  金。」。
  ②第119 第1項「要保人終止保險契約，而保險費已付足一年
　  以上者，保險人應於接到通知後一個月內償付解約金；其金
　  額不得少於要保人應得保單價值準備金之四分之三。」。
  ③第120條：
    第1項「保險費付足一年以上者，要保人得以保險契約為質
    ，向保險人借款。」。
    第3項「以保險契約為質之借款，保險人應於借款本息超過
    保單價值準備金之日之三十日前，以書面通知要保人返還借
    款本息，要保人未於該超過之日前返還者，保險契約之效力
    自借款本息超過保單價值準備金之日停止。」。
  ㈡保險法施行細則第11條「本法所稱保單價值準備金，指人身
    保險業以計算保險契約簽單保險費之利率及危險發生率為基
    礎，並依主管機關規定方式計算之準備金。」。
  ㈢最高法院就「債務人甲積欠債權人乙銀行連帶保證債務未償
    （金額為新臺幣1,500萬元、美金71萬5,691.37 元本息及違
    約金），乙持對甲之金錢債權執行名義，聲請強制執行。執
    行法院依第三人丙保險公司所陳報如附表所示以甲為要保人
    之人壽保險契約明細（丙於覆函內謂：其中多數保單已繳費
    期滿，尚未繳清者亦將屆繳費終期），於民國105年7月18日
    核發執行命令，終止上開人壽保險契約，命丙將解約金向執
    行法院支付轉給乙。甲以執行法院代伊終止人壽保險契約，
    其執行方法不合法為由，聲明異議。」。而就「執行法院能
    否核發執行命令逕予終止債務人為要保人之人壽保險契約，
    命第三人保險公司償付解約金？」法律問題，已以108台抗8
    97號裁定提案民事大法庭（第197頁至第199頁：該裁定查詢
    資料）。
六、本件系爭保單價值準備金合計為43萬2,770元，應徵裁判費4
    ,740元。原告已預繳1,000元（第07頁：裁判費收據），應
    儘速補繳差額3,740元。
七、兩造對㈠本院卷內之資料、函文等證據資料，經本院提示後
    ，對該等證據資料之形式真正，均不爭執（均同意有證據能
    力），但其實質之證明力，由本院逕為認定。㈡本件證據資
    料既已充足，無庸再傳訊證人或調查其他證據，由本院依卷
    內證據資料而為判斷。
伍、本件經兩造同意行集中審理，並整理及協議簡化限縮爭點為
    （第209頁：筆錄）：
    除兩造不爭執之部分外，
一、原告對本件訴訟有無確認利益。
二、原告請求確認系爭各該保單之價值準備金，有無理由？
陸、得心證之理由：
一、原告提起本件訴訟，有確認利益：
　  按「確認法律關係之訴，非原告有即受確認判決之法律上利
    益者，不得提起之」，「民事訴訟法第247條第1項前段定有
    明文。所謂即受確認判決之法律上利益，須因法律關係之存
    否不明確，致原告在私法上之地位有受侵害之危險，而此項
    危險得以對於被告之確認判決除去之者，始為存在（最高法
    院27年上字第316號判例意旨參照）。原告為被告陳淑枝之
    債權人，其主張被告陳淑枝與被告富邦壽險公司間有保單價
    值準備金存在，惟為被告所否認，致原告日後得否對被告陳
    淑枝就系爭保單價值準備金，依強制執行程序取償，將陷於
    不明確之狀態，故應認原告提起本件訴訟有確認利益。
二、原告本件確認之訴，為有理由：
  ㈠按①「保險法施行細則第11條規定，本法所稱保單價值準備
    金，指人身保險業以計算保險契約簽單保險費之利率及危險
    發生率為基礎，並依主管機關規定方式計算之準備金。故保
    單價值準備金係要保人預繳保費之積存，乃彰顯要保人預繳
    保費積存而來之現金價值，作為要保人以保單向保險人借款
    或因其他事由得請求保險人給付時，保險人應給付要保人金
    額之計算基準，為要保人在人身保險契約中，對保險人所
    『享有權利』之一。」（最高法院109年台上字第1332號民
    事判決、最高法院110年台上字第1381號民事裁定意旨參
    照）。②。「保險法第一百十九條一項明定，要保人終止保
    險契約，而保險費已付足一年以上者，保險人應於接到通知
    後一個月內償付解約金；其金額不得少於要保人應得保單價
    值準備金之四分之三。要保人既得隨時任意終止保險契約，
    請求償付解約金，復可以保單價值準備金依同法第一百二十
    條規定為質，向保險人借款；參照同法第一百十六條第六、
    七項規定，保險費到期未交付者，保險人於保險契約所定申
    請恢復效力之期限屆滿後，有終止契約之權，保險契約終止
    時，保險費已付足二年以上，如有保單價值準備金者，保險
    人應「返還」其保單價值準備金；暨同法第一百二十四條所
    定，人壽保險之要保人對於被保險人之保單價值準備金，有
    優先受償之權。在在揭明保單價值準備金形式雖屬保險人所
    有，但要保人對於其繳納保險費所累積形成之保單價值準備
    金，具有實質權利。」（最高法院 105 年台抗字第 157 號
    民事裁定意旨參照）。
  ㈡經查：保單價值準備金為要保人預繳保費之積存，屬於要保
    人對保險人得主張之權利，實質上為保險人對於要保人或受
    益人所負擔之確定債務，僅其給付之時機與給付名義，因保
    險契約係持續履行至保險事故發生、或係提前終止而有所不
    同。而要保人不僅可期待在其任意終止契約時得領回金錢，
    縱在終止前亦得質借取款，據上，要保人既得就保險契約之
    保單價值準備金，向保險人為一定請求，則要保人對於保單
    價值準備金確有實質權利，應無疑義。則依前揭說明，原告
    主張確認：被告陳淑枝對被告富邦壽險公司，就系爭保險契
    約試算至110年03月19日起訴時，有如不爭執事項第四點所
    示之系爭保單價值準備金，為有理由。至於被告富邦壽險公
    司所提其他法院之判決意見，核與前揭最高法院之判決意旨
    歧異，亦不拘束本院，併此敘明。
  ㈢至於本件訴訟，僅係就原告主張：被告陳淑枝對被告富邦壽
    險公司有如其聲明所示之保單價值準備金存在乙節，進行論
    斷。
  ⑴參酌最高法院民事第二庭就：「執行法院能否核發執行命令
    逕予終止債務人為要保人之人壽保險契約，命第三人保險公
    司償付解約金？」乙案，於109年10月14日以108年台抗字第
    897號民事裁定提案予民事大法庭裁判，該庭擬採之法律見
    解為：「人壽保險契約因預繳保費累積為『保單價值準備
    金』而具有之『不喪失價值』，得由要保人依保險法規定加
    以運用，該運用保單『不喪失價值』之權利，屬『要保人之
    財產權』，固非不得作為強制執行標的，惟仍應以適法執行
    方法為之。執行法院基於執行解約金之目的，終止債務人為
    要保人之人壽保險契約，其將保單價值換價為「解約金」之
    同時，亦使非執行標的之保險契約失其效力，致要保人及其
    他利害關係人（如受益人）喪失保險契約之保障，所造成之
    損害無從彌補，不符強制執行法第1條第2項規定，非法之所
    許。」（第197頁至第198頁：該裁定書查詢資料）。
  ⑵據上，原告得否：①代位被告陳淑枝向被告富邦壽險松終止系
    爭保險契約、或②對系爭保單價值準備金聲請強制執行、或③
    以系爭保單價值準備金、解約金為被告陳淑枝之責任財產，
    而以成立破產財團為由，對被告陳淑枝聲請破產等節，要屬
    本訴訟外之另一問題，仍須視其是否合於各該法令之要件而
    定，本院對於前揭情形，均未予審究，爰附此敘明。
三、綜上所述，原告依民法第247條確認之訴之法律關係，求為
    判決：如主文第1項所示，為有理由，應予准許。
四、本件事證已臻明確，兩造其餘之攻擊防禦方法及所提證據，
    對判決結果不生影響，爰不一一論列，併此敘明。
陸、據上論結，本件原告之訴為有理由，依民事訴訟法第78條、
      第87條第1項之規定，判決如主文第1項所示。
柒、訴訟費用額之部分：依後附計算書，確定如主文第2項所示
      。
中　　華　　民　　國　　110 　年　　8 　　月　　23　　日
                  民事第一庭  法  官  陳兆翔
以上正本，係照原本作成。
如對本判決上訴，須於判決送達後20日內，向本院提出上訴狀。
如委任律師提起上訴者，應一併繳納上訴審裁判費。
中　　華　　民　　國　　110 　年　　8 　　月　　26　　日
                              書記官　李彥勲
計算書：
項        目    金　額（新臺幣）
第一審裁判費　　4,740元（第07頁：裁判費收據）